臺灣高等法院民事判決 
108年度上字第1015號
上  訴  人  第一商業銀行股份有限公司

法定代理人  邱月琴  
訴訟代理人  傅金銘  
            黃恩佑  
            邱瀚霆  
被  上訴人  云強實業股份有限公司


兼
法定代理人  江木坤  
共      同
訴訟代理人  陳鄭權律師
            詹立言律師
上列當事人間第三人異議之訴事件，上訴人對於中華民國108年5
月10日臺灣桃園地方法院107年度訴字第2264號第一審判決提起
上訴，本院於110年9月14日言詞辯論終結，判決如下：
        主      文
原判決廢棄。
被上訴人在第一審之訴駁回。
第一、二審訴訟費用由被上訴人負擔。
        事實及理由
一、上訴人法定代理人於民國109年11月16日變更為邱月琴（見
    本院卷㈠第365-368頁），其具狀聲明承受訴訟，應予准許
　　。
二、被上訴人主張：坐落桃園市○○區○○段000○000地號土地
　　（下合稱系爭土地）本係被上訴人江木坤所有，並在81年以
    前興建門牌號碼桃園市○○區○○○路000○000號未辦理保存登記
    建物（下合稱系爭房屋，分別稱為288號房屋、290號房屋）
    。81年間，江木坤將系爭土地與房屋售予訴外人郭明蓮，土
    地已過戶至郭明蓮名下。98年間，江木坤以新臺幣（下同）
    500萬元向郭明蓮購得系爭房屋事實上處分權，並占有使用
    該屋；另於99年取得系爭土地所有權。迨101年1月2日，江
    木坤將系爭房屋事實上處分權1/10移轉予被上訴人云強實業
    股份有限公司（下稱云強公司）。嗣上訴人對郭明蓮聲請原
    法院107年度司執字第39887號強制執行事件（下稱系爭執行
    事件）並查封系爭房屋。伊為系爭房屋事實上處分權人，自
    得排除前開執行，爰依強制執行法第15條規定，訴請：系爭
    執行事件就系爭土地上系爭房屋所為執行程序，應予撤銷等
    語。
三、上訴人則以：被上訴人應證明江木坤與郭明蓮在98年成立系
    爭房屋買賣契約，但是迄無買賣文件或交付價金資料，所述
    顯非可信。江木坤既未自郭明蓮取得系爭房屋事實上處分權
    ，云強公司也無從繼受取得其中1/10權利，二人均無從排除
    系爭執行事件關於系爭房屋之執行程序等語，資為抗辯。
四、原審就被上訴人之請求，判決：系爭執行事件就系爭房屋所
    為執行程序，應予撤銷。上訴人上訴並聲明：㈠原判決廢棄
    ；㈡被上訴人第一審之訴駁回。被上訴人答辯聲明：上訴駁
    回。
五、兩造不爭執事項：（見本院卷㈡第127-129頁）
  ㈠系爭土地（原為桃園市○○區○○○段○○○○段000○00地號）本係江
    木坤所有，並在81年以前雇工興建系爭房屋（
　　門牌原為桃園市○○區○○街000巷000○000號），江木坤
　　為原始起造人（見本院卷㈠第443-444頁）
　㈡江木坤於81年間，將系爭土地所有權及系爭房屋事實上處分
    權移轉予郭明蓮。
　㈢98年3月12日，郭明蓮以系爭土地為江木坤設定登記擔保金額
    3000萬元、存續期間至128年3月9日之最高限額抵押權，並
    設定登記供建築使用、存續期間至128年3月9日之地上權（
    見原審卷第152-160頁抵押權設定契約書、第140-143頁地上
    權設定契約書、本院卷㈡第141-144頁土地謄本）
　㈣江木坤對郭明蓮聲請原法院98年度司執字第56658號強制執行
    事件（下稱98年執行事件），聲請拍賣系爭土地。嗣於99年
    4月27日，江木坤以債權抵繳價金而取得系爭土地所有權，
    已在99年8月10日完成所有權移轉登記（見本院卷㈡第151頁
    執行筆錄、原審卷第12-13頁土地謄本）。
　㈤上訴人對郭明蓮聲請系爭執行事件，於107年8月9日查封系爭
    房屋（當時門牌號碼仍為桃園市○○區○○街000巷000○000號，
    土地地號仍為桃園市○○區○○○段○○○○段000○00地號，見本院
    卷㈡第159-161頁查封筆錄與切結）。
　㈥系爭房屋共計有4個稅籍（見本院卷㈠第95-107頁桃園市政府
    地方稅務局108年年10月28日桃稅房字第1080038287號公函
    與稅籍證明書）：
　　⑴稅籍Z00000000000：屬288號、290號房屋，納稅義務人郭
　　　    明蓮，1620.48平方公尺，於82年2月起課，至109年
          已折舊27年。
　　⑵稅籍Z00000000000：屬288號房屋，納稅義務人江木坤（9
　　　    /10）、云強公司（1/10），573.3平方公尺，於98年
          7月起課，至109年已折舊10年。
　　⑶稅籍Z00000000000：屬290號房屋，納稅義務人江木坤，6
　　　    67平方公尺，於98年7月起課，至109年已折舊10年。
　　⑷稅籍Z00000000000：屬288號房屋，納稅義務人江木坤（9
　　　    /10）、云強公司（1/10），206.7平方公尺，於98年
          7月起課，至109年已折舊10年。
　㈦本院於109年9月18日會同兩造、稅捐與地政人員履勘測量現
    場，嗣桃園市龜山地政事務所完成附圖所示測量成果圖。本
    院於110年1月11日準備程序比對稅捐資料與測量成果圖，前
    述稅籍所列房屋位置與面積大致如下：（見本院卷㈠287-293
    頁稅捐房屋圖面、第315-329頁履勘筆錄及相片、353頁測量
    成果圖、第386頁筆錄）
　　⑴稅籍Z00000000000：近似測量成果圖A、B、C、D部分。
　　　  A、B、C（C1及C2）、D面積分別為：97.6平方公尺、52
           1.95平方公尺、248.85平方公尺、762.94平方公尺
           ，合計1631.34平方公尺。
　　⑵稅籍Z00000000000：近似測量成果圖A、B。
　　⑶稅籍Z00000000000：近似測量成果圖D部分。
　　⑷稅籍Z00000000000：近似測量成果圖C部分
　㈧郭明蓮就江木坤申請系爭房屋稅籍行為提出偽造文書告訴，
    經臺灣桃園地方檢察署檢察官以104年度偵字第24554號不起
    訴，並經臺灣高等檢察署105年度上聲議字第1259號駁回再
    議確定（見原審卷第184-193頁處分書）
六、經查：
　㈠按「當事人主張有利於己之事實者，就其事實有舉證之責任
　　」，民事訴訟法第277條前段定有明文。次按主張法律關係
    存在之當事人，須就該法律關係發生所須具備之特別要件，
    負舉證之責任（最高法院48年台上字第887號判例意旨參照
    ）。本件被上訴人江木坤主張系爭房屋由其興建並出售予郭
    明蓮，郭明蓮再售予江木坤，江木坤則其中1/10移轉予云強
    公司，系爭房屋並非執行債務人郭明蓮財產，故上訴人就系
    爭房屋所為強制執行應予撤銷等情；為被上訴人所否認。依
    上說明，應由上訴人就有利於己事實負舉證責任。
  ㈡上訴人於107年8月9日查封系爭房屋（見不爭執事項㈤）；被
    上訴人認上訴人並未指明執行標的稅籍，前開查封核屬指封
    錯誤云云（見本院卷㈡第67頁）。惟強制執行法並未要求債
    權人陳報違建稅籍始可進行查封，被上訴人所陳，顯係誤解
    法令，先予說明。
　㈢江木坤主張其為系爭房屋之原始起造人，為上訴人所不爭執
　　。又被上訴人主張郭明蓮於98年以500萬元出售系爭房屋予
    江木坤，雙方合意以系爭土地設定地上權代替物權讓與契約
    。其遂分別將200萬元與300萬元價金匯入郭明蓮帳戶云云（
    見本院卷㈡第25-26頁、卷㈠第416頁）。上訴人則予否認，且
    價值500萬元不動產買賣並非小額交易，依社會常情，當事
    人會簽立書面以確認標的物與價金；江木坤迄未提出任何買
    賣契約文件，且於言詞辯論期日自承找不到匯款資料（見本
    院卷㈡第127頁），所述已有不足。
　㈣至於郭明蓮於98年3月12日提供系爭土地，為江木坤設定登記
    擔保金額3000萬元、存續期間至128年3月9日之最高限額抵
    押權，並設定登記供建築使用、存續期間至128年3月9日之
    地上權（見不爭執事項㈢）。但是，抵押權係擔保物權性質
    ，藉以擔保債權之實現，此與坐落系爭土地上系爭房屋之相
    關權利移轉，並無關聯。而地上權屬用益物權性質，郭明蓮
    雖以系爭土地供江木坤做建築使用而設定地上權，但無隻字
    片語記載地上物（系爭房屋）一併移轉予江木坤，亦無從遽
    然推論郭明蓮已將系爭房屋移轉江木坤。何況，依前開抵押
    權與地上權設定資料，可知江木坤為保障權利遂要求郭明蓮
    設定各項物權、並訂立相關書面，若是江木坤確向郭明蓮承
    買系爭房屋，理當共同簽立書面以載明相關權義；惟江木坤
    竟無買賣文件與交付價金資料，實與交易習慣不符，自難採
    信。
　㈤其次，江木坤於98年執行事件聲請拍賣郭明蓮名下系爭土地
    ，99年3月30日拍賣公告備註五固然記載：「本件標的物第9
    -7、10地號土地上座落有不在本件拍賣範圍內之數棟連接之
    鐵皮建物，外觀為倉庫、廠房，門牌為桃園縣○○鄉○○村000
    巷000○000號，據債權人陳報稱︰該建物為債權人江木坤所有
    ，請應買人注意」，嗣於99年4月7日寄存送達予郭明蓮（見
    原審卷第30-32頁即本院卷㈡第145-147頁拍賣公告、第149頁
    送達證書）。惟拍賣公告表明江木坤自稱為系爭房屋權利人
    ，執行法院亦未確認其主張為真實；則被上訴人僅因郭明蓮
    與上訴人未針對拍賣公告註記表達異議，遽認二人默示承認
    江木坤取得系爭房屋權利云云（見本院卷㈡第26-27、126頁
    ），亦無可採。
　㈥再其次，系爭房屋共計有「Z00000000000」至「Z0000000000
    0」等4個稅籍（見不爭執事項㈥）。惟查：
　　⑴郭明蓮於84年1月7日即申報設立稅籍「Z00000000000」；
      嗣江木坤於98年9月2日就系爭房屋分別申報設立稅籍「Z0
      0000000000」、「Z00000000000」，101年2月1日就「Z00
      000000000」稅籍分割出「Z00000000000」稅籍，此有桃
      園市政府地方稅務局108年年10月28日桃稅房字第1080038
      287號公函在卷可考（見本院卷㈠第95-96頁）。可知郭明
      蓮已在84年申請系爭房屋稅籍「Z00000000000」，江木坤
      則在98年才陸續申請3個稅籍即「Z00000000000」、「Z00
      000000000」、「Z00000000000」。
　　⑵本院於109年9月18日會同兩造、稅捐與桃園市龜山地政事
      務人員實測 ，並完成附圖所示測量成果圖，110年1月11
      日會同兩造比對附圖與稅捐資料：⑴稅籍「Z00000000000
　　　」房屋、位置與面積約為附圖所示A、B、C、D部分，共16
　　　31.34平方公尺；⑵稅籍「Z00000000000」房屋位置與面積
      近似附圖A、B；⑶稅籍「Z00000000000」房屋位置與面積
      似測量成果圖D部分；⑷稅籍「Z00000000000」房屋位置與
      面積近附圖C部分（見不爭執事項㈦）。足見郭明蓮就系爭
      房屋所申設「Z00000000000」稅籍始終存在，其位置與面
      積相當於江木坤事後申請「Z00000000000」、「Z0000000
      0000」、「Z00000000000」稅籍之總合。
　　⑶由於「Z00000000000」稅籍仍在郭明蓮名下，江木坤在98
      年並未要求變更稅籍為其名義，尚難認二人達成移轉系爭
      房屋之合意。至於被上訴人主張其就「Z00000000000」、
      「Z00000000000」、「Z00000000000」稅籍繳納房屋稅多
      年，可見其已取得系爭房屋云云（見本院卷㈡第26頁），
      核屬重複申設稅籍之結果，故為本院所不採。至於郭明蓮
      就江木坤申請系爭房屋稅籍一事提出偽造文書告訴，固經
      不起訴確定（見不爭執事項㈧），核屬刑事認定，且刑案
      並未審酌江木坤提出有無買賣、稅籍是否移轉等節，尚無
      從據此推論郭明蓮已將系爭房屋移轉江木坤。
　㈦又郭明蓮於原審108年2月21日庭期結證稱：「（問：證人是
    否於民國81年左右，有向原告江木坤購買桃園市○○區○○○段○
    ○○○段0○0號、同段同小段10號土地？）有買，但是我不知道
    民國幾年，已經很久了，我也忘記了」、「（問
　　：當時土地上是否有兩間未辦理保存登記之廠房？廠房之所
    有權人為何？兩間廠房與土地當時有一併賣給妳嗎？）有兩
    間廠房，當初我是買土地，地上權也全部歸我，有包含該兩
    間廠房」、「（問：請問買下廠房後是否有去申請設立門牌
    及稅籍？）有」、「（問：民國98年間是否因有資金上之需
    求，而以上開土地向原告江木坤抵押借款？）有」、「（問
　　：當時是否因土地價值不足，有將土地上兩間廠房賣給原告
    江木坤？請問當時就廠房部分有簽立買賣契約嗎？）我不是
    賣，我是用抵押的。我是拿土地的所有權狀去代書那邊辦抵
    押。土地上兩間廠房我是用抵押的，我不是賣。沒有任何書
    面證明」、「（問：提示原證一、原證二，請問上開土地為
    何要設定地上權予原告江木坤？地租部分為何是每年新臺幣
    10元？）…我給原告設定是想有一天我也會還原告錢，所以
    就拿土地去給原告設定，我認為應該是設定土地，但是是設
    定什麼權利我就不知道了」、「（問：提示本院卷第140頁
    土地登記聲請書，對於聲請書上有你的簽名，有何意見？）
　　確實是我的簽名，我跟原告借錢，當然要設定。但是設定的
    內容因為十幾年了，所以我不知道」、「（問：請問當時有
    將廠房鑰匙、遙控器等交予原告江木坤嗎？）我不敢確定有
    還是沒有，因為已經是十幾年前的事情了」、「（問：你民
    國98年有資金需求跟原告借錢，你方才稱是有提供擔保，所
    以你認為你就是拿土地去提供擔保？）是」、「（問：你有
    要把這兩個廠房交給別人的意思嗎？）沒有」、「（問：原
    告借你多少錢？）2000萬左右」等語（見原審卷第164-169
    頁筆錄）。依郭明蓮上開證詞，其於98年向江木坤借款，並
    提供不動產做為擔保品，但未將系爭房屋移轉予江木坤；參
    以江木坤於98年3月12日登記為抵押權與地上權權利人，卻
    無系爭房屋買賣契約文件，且系爭房屋稅籍「Z00000000000
    」仍在郭明蓮名下，應認郭明蓮上開證詞為可採。至於郭明
    蓮就系爭房屋鑰匙與遙控器等物交付是否江木坤一節，雖然
    無法確認，純屬對於10年多年前細節記憶模糊，尚不足以為
    有利被上訴人之判斷。
　㈧被上訴人既未證明江木坤於98年自郭明蓮取得系爭房屋權利
　　，則其主張江木坤另在101年1月2日系爭房屋權利1/10移轉
    予云強公司，二人均為系爭房屋權利人，得撤銷系爭執行事
    件關於強制執行程序云云，即無可採。
七、綜上所述，被上訴人依據強制執行第15條規定，訴請：系爭
    執行事件就系爭土地上系爭房屋所為執行程序，應予撤銷。
    為無理由，不應准許。原審為被上訴人全部勝訴判決，自有
    未洽。上訴意旨指摘原判決不當，求予廢棄改判，為有理由
    。應由本院予以廢棄改判如主文第2項所示
八、本件事證已臻明確，兩造其餘攻擊、防禦方法及證據，經斟
    酌後，認均不足以影響本判決結果，自無逐一詳予論述之必
    要，併予敘明。
九、據上論結，本件上訴為有理由，依民事訴訟法第450條、第
    78條，判決如主文。
中　　華　　民　　國　　110 　年　　9 　　月　　28　　日
                  民事第十一庭  
                      審判長法  官  李慈惠
                            法  官  謝永昌
                            法  官  吳燁山
正本係照原本作成。
如不服本判決，應於收受送達後20日內向本院提出上訴書狀，其
未表明上訴理由者，應於提出上訴後20日內向本院補提理由書狀
（均須按他造當事人之人數附繕本）上訴時應提出委任律師或具
有律師資格之人之委任狀；委任有律師資格者，另應附具律師資
格證書及釋明委任人與受任人有民事訴訟法第466 條之1第1項但
書或第2項所定關係之釋明文書影本。如委任律師提起上訴者，
應一併繳納上訴審裁判費。
中　　華　　民　　國　　110 　年　　9 　　月　　28　　日
　　　　　　　　　　　　　　書記官  莊雅萍